臺灣士林地方法院民事判決　九十一年度家訴字第三一號
　　原　　　告　　甲○○
　　訴訟代理人　　岳珍律師
　　被　　　告　　乙○○
　　訴訟代理人　　陳明良律師
　　複　代理人　　王雪娟律師
右當事人間損害賠償事件，本院判決如左：
    主      文
被告應給付原告新台幣參拾萬元，及自民國九十一年八月六日起至清償日止，按週年
利率百分之五計算之利息。
原告其餘之訴駁回。
訴訟費用由被告負擔十分之三，餘由原告負擔。
本判決於原告以新台幣壹拾萬元供擔保後，得假執行；但被告如於假執行程序實施前
，以新台幣參拾萬元供擔保，得免為假執行。
原告其餘假執行之聲請駁回。
    事      實
甲、原告方面：
  一、聲明
    (一)被告應給付原告新台幣（下同）壹佰萬元，及自起訴狀繕本送達翌日起至清償
      日止，以年息百分之五計算之利息。
    (二)前項聲明，原告願供擔保，請准宣告假執行。
    (三)訴訟費用由被告負擔。
  二、陳述
    (一)緣原告日前依據民法第一千零五十二條第一項第三款之規定，請求與被告離婚
      ，業經鈞院以九十年度婚字第三八０號民事判決准予離婚確定在案。
    (二)按民法第一千零五十六條第一、二項規定：「夫妻之一方，因判決離婚而受有
      損害者，得向有過失之他方請求賠償。前項情形，雖非財產上之損害，受害人
      亦得請求相當之金額，但以受害人無過失者為限。」查兩造離婚判決理由欄下
      ，乙、實體方面、第五段摘要內容為：「．．．本件兩造結婚已逾十七年，被
      告如對原告舉止有不同意見或有所誤會，自應心平氣和地理性溝通以化解爭議
      或釐清真相，被告竟無視多年結髮夫妻之情義，多次以上開不堪之言詞羞辱或
      嘲諷原告，甚至於毫無真憑實據之情形下，對原告至親之父親或大姊誣指原告
      有外遇、與男人在外同居，或影射原告與其他男人有姦情，斟酌兩造之年齡，
      且皆為高中職以上畢業，當知縱因細故爭吵亦不應以不堪之言詞羞辱、嘲諷或
      貶抑配偶之人格尊嚴，或誣指原告有外遇、與男人在外同居，或影射原告與其
      他男人有姦情，被告上開對原告之行為，於客觀上顯已逾夫妻通常所能忍受之
      程度，而達侵害原告人格尊嚴及人身安全之程度，並已達身體及精神上不可忍
      受之虐待，致原告不堪繼續與被告同居，此與夫妻間偶爾失和而有爭吵之情形
      顯然有別，是被告前開行為，確足以使原告受有精神上不堪受之痛苦，其所受
      之虐待於客觀上已達不堪同居之程度，從而，原告依民法第一千零五十二條第
      一項第三款之規定訴請裁判離婚，於法即無不合，應予准許。」，職是，原告
      對於上開離婚判決尚無過失，依民法第一千零五十六條第二項之規定，自得請
      求被告給付精神上慰撫金。
    (三)查原告學歷為大成高商畢業，現任生化科技藥品之直銷商，月入約新台幣（下
      同）四萬五千元；被告學歷為東南工專畢業，現任三葉廣告公司獨資之負責人
      ，月入約五萬元，爰請鈞院審酌兩造身分、地位、教育程度、經濟狀況及原告
      因離婚所受精神苦痛等情狀，酌定被告給付原告壹佰萬元，以撫慰原告精神上
      之痛苦。
    (四)對被告抗辯之陳述：
      1.被告於鈞院九十年婚字第三八０號離婚等事件中（下稱前案）所提中華電信
        台灣台北電信分公司國內長途通話明細清單，尚不足證明原告「在三更半夜
        與他男人通話時間很長」、「在深夜與陳仲仁通電話，且通話時間很長」（
        見前案被告九十年十一月五日答辯狀第五頁第六行、第六頁第三行）、「與
        陳仲仁．．．關係匪淺」（見前案被告九十年八月二十七日答辯狀第六頁第
        三行）、「交男人通話八五○分鐘，在三更半夜」（見前案原證五第六頁第
        第十七行）、「原告與訴外人陳仲仁有交往過密，而非一般正常朋友之交往
        情形」（本件答辯狀第四頁第六行）。
        證人陳仲仁在鈞院證：「這是原告與我通電話的通聯錄，大都是原告希望
          我早點還他錢的電話」云云（見前案卷第一二九頁），而以上開通話時間
          及通話次數均集中於九十年六月十三日至十八日間（一週內），其餘時間
          均無，且通話在白天時段，相互映證陳仲仁所稱「通話內容通常只有債務
          問題」，尚無何不當之處。故被告向原告之父楊坤海稱：「她（指甲○○
          ）在外面有男人」，「她打給男人聊天電話紀錄很多，交男人通電話八五
          ０分鐘，在三更半夜」云云（見前案原證五第三頁末行、第六頁第十七行
          ），非但無證據得以證實，且上開污衊原告貞操之行為，已嚴重破壞兩造
          間之感情及信賴關係。
        證人葉冠瑋稱：「．．．去年六月我國三的時候有一天中午聽到媽媽在廚
          房與別人通話，在媽媽出去後；我按重播鍵發現是陳仲仁叔叔的聲音，我
          只有試過一次，這種情形每隔一、二天晚上就會有，而且有時候講到晚上
          一、二點，但有時媽媽是在跟阿姨講話，這可以從媽媽說話的語氣聽出來
          ，如果是跟陳叔叔講電話，常常是嘻嘻哈哈的，如果是跟阿姨講電話則大
          多在數落爸爸的不是。」云云（見前案卷第一三一頁），謹說明如后：
          (1)葉冠瑋僅有「一次」按重撥鍵發現是陳仲仁叔叔的聲音，姑不論葉冠瑋
            是否有「誤聽」、「錯認」之情形，惟原告當時通電話之時間為「中午
            」，並非「三更半夜」。
          (2)其餘原告在晚上通電話之對象為誰，係葉冠瑋從原告「說話語氣」聽出
            來的，「如果是跟陳叔叔講電話，常常是嘻嘻哈哈的」云云，顯為證人
            個人意見或推測之詞，實不得作為不利原告之證據。
          (3)又被告於前案提出原告之通聯紀錄，原告與陳仲仁電話聯繫尚非頻繁，
            且未出現在三更半夜，益證原告與陳仲仁間根本無何「關係匪淺」之情
            事。
          (4)查葉冠瑋自民國八十九年六、七月間起搬至祖父母家居住，未與原告共
            同生活，在此期間其何能知悉原告電話聯繫之對象為誰﹖
          (5)況陳仲仁有妻室，而原告幾乎每日與女兒葉婉儀相處，果如被告影射二
            人有男女私情，葉婉儀亦不可能不知情。是證人葉冠瑋捕風捉影懷疑原
            告與陳仲仁在半夜通電話，顯有瑕疵，不可輕信。
      2.被告指述原告三次「離家出走」云云，均係有正當理由，原告尚無何過失可
        言：
        有關被告所述原告第一次離家出走，經兩造之子葉冠瑋證稱：「在我國小
          二年級的時候媽媽沒有跟我們說就不告而別回娘家了，後來爸爸帶我去醫
          院找媽媽但沒有找到她，我有聽說是因爸爸有外遇，但我忘了是誰告訴我
          的」云云（見前案卷第一三０頁），與前案卷內財團法人為恭紀念醫院所
          載原告病歷摘要說明：「患者於八十一年十一月卅日至本院精神科門診，
          主訴為家庭問題（先生外遇）導致情緒低落、失眠、精神不能集中，有自
          殺之意念，精神科醫師黃醫師給與抗憂鬱藥物及抗焦慮藥物治療，但因同
          一天，患者又經急診住入內科病房經給與同樣藥物至十二月四日情緒較穩
          定而出院。」，又證人陳義芳證稱：「．．．，所以在星期日由我、原告
          大姊夫、父親及原告大姐、大哥開車北上規勸原告，希望他暫時放下店裡
          生意與我們回去就醫，至於小孩當時正寄養在婆家，所以並沒有特別帶小
          孩回去，在整理行李後我們開車到原告婆家告訴原告婆婆，得到原告婆家
          的首肯我們才帶回去，當時都沒有遇到被告，帶回苗栗後因是星期日沒有
          醫師所以帶到他二哥家暫時安頓，等第三天才去為恭醫院就醫，就醫後醫
          生認為有住院需要，所以就住院了。」云云（見前案卷第一六０頁），足
          證原告當時因被告外遇問題，導致情緒低落、失眠、精神不能集中，有自
          殺意念之精神崩潰情形，由娘家親戚接往醫院治療，尚非「無故離家出走
          」，原告更無過失可言。
        葉冠瑋復證稱：「第二次是在國小五年級到國中時的階段，那次則是因為
          金錢上的問題，媽媽寫了壹張紙條就又走了」云云（見前案卷第一三０頁
          ），證人陳仲仁證稱：「我從未因原告借我壹佰肆拾萬的事而威脅要殺他
          ，那時是被告拿給我看這張字條我覺得莫名其妙，後來等原告精神穩定後
          我問他為什麼要寫這個她說他也不知道，在這件事發生後我曾與太太一起
          去苗栗看過原告，那時原告根本不認識我。」云云（見前案卷第一三０頁
          ），又證人陳義芳證稱：「第二次離家回娘家後，我接到娘家的電話我就
          趕過去問他為甚麼精神恍惚，他告訴我他借陳仲仁的錢無法如期還錢，我
          就與陳先生聯絡請他南下商談還款事宜，並要求陳先生當場口頭承諾還款
          方案並由我們在場人見證，那時原告的精神狀況很不好，談完後陳先生就
          回去而原告就留在娘家靜養，至於靜養多久才回去我不記得。」云云（見
          前案卷第一六０頁），足證被告所稱原告第二次離家出走，亦係在原告因
          陳仲仁借款逾期未還，而引發其精神上之宿疾，致留言：「陳仲仁隨時他
          要殺我、毀了我。」等語，而原告當時因精神錯亂返回娘家休養，亦非有
          何不當之處；且上開原告所留字條，自其文義觀之，尚非「悔過書」自明
          。
        被告所稱原告「九十年六月十九日」第三次離家出走云云，係在被告先離
          家出走二年後，原告懇求被告返家共同生活被拒後所作之決定。
          (1)查兩造之女葉婉儀證稱：「爸爸、媽媽感情一直都不好，所以爸爸、媽
            媽常常吵架，媽媽會抱怨爸爸不回家」、「爸爸根本沒有住在家裡，偶
            而回家都是拿一點東西就走」、「我有聽過媽媽打電話給爸爸叫他回家
            ，爸爸會說他沒空或以其他理由就掛掉電話。」（詳見前案卷第八一頁
            ），足證被告當時已離家出走在先，棄原告及女兒於不顧。
          (2)兩造於九十年六月中旬電話對談中：原告言及：「那你二年不回來住呢
            ﹖」，被告：「哦！不需要這樣子，我開店那麼久從來沒踏過我這邊一
            步，人家幹什麼，做什麼，都不知道，不要只知道『要回來呢，不回來
            呢﹖』」原告：「這麼近啊！又不是說在高雄、南部。」被告：「近哦
            ！沒關係，隨便你怎麼樣，就像你姐夫那邊在扯我後腿一樣呀！」（見
            前案原證二第二頁第九行以下），原告：「我是你老婆，這兩年為什麼
            不回來跟我一起住呢﹖」被告：「對啊！喝！你為什麼不回到我家裡呢
            ﹖啊！」（見前案原證二第四頁第三行以下），原告：「我希望你天天
            回來內湖跟我們一起住啊！」被告：「我自己都做不到的事情喔！」原
            告：「我跟妹妹（指女兒）也需要你照顧啊！」被告：「現在需要我照
            顧啦！需要嗎﹖不需要啦！」原告：「你兩年多都不回來內湖住。」被
            告：「兩年沒回去喔！我兩年沒回去喔！」原告：「那你什麼時候回來
            內湖跟我們一起住嗎﹖」被告：「我沒有資格回去，那個不像家了，根
            本不像家了。」原告：「那你沒回去啊！那我們會失去重心呀！」被告
            ：「『失去重心啊！』我這邊也差不多，我這裡也快結束了，．．．」
            （見前案原證二第四頁第十二行以下），被告先行離家出走兩年有餘，
            又有何資格要求原告固守其所稱「根本不像家」的地方﹖且被告在電話
            中辱罵原告「白痴」、「你不要跟我講這些狗屁話」等語，何人能忍受
            長期分居之配偶如此精神上之虐待﹖故原告決定攜女兒離開徒有「家的
            形式」而無「家的實質」之戶籍地，尚無過失可言。
          (3)被告稱：「原告自九十年六月二十日起即無故棄家不知去向，被告因擔
            心其安危，於九十年六月廿五日向台北市政府警察局內湖分局內湖派出
            所陳報原告失蹤，並請警察協尋」云云，顯係故弄玄虛之舉。
            (甲)查被告提出台北市政府警察局受理非刑事案件報案二聯單上記載受理
              時間為：「九十年六月廿五日二十二時零分」，而原告早於「九十年
              六月廿」寄發台北敦南郵局第八八０號存證信函予被告，而因招領逾
              期退回原址（詳見前案原證三）；嗣「九十年六月廿一日」，原告委
              任律師致函被告，請其協商處理婚姻事宜，被告於「九十年六月廿五
              日」收受律師函後（詳見前案原證四），始返回原告住處查看，而有
              「九十年六月廿五日廿二時」之報案行為。
            (乙)試問苟被告真正關心原告，為何無法每日返家與原告共同經營婚姻生
              活﹖反而將長子葉冠瑋帶離原告身邊，陷原告與女兒孤獨無依﹖即使
              被告因工作忙碌無法返家，為何不能每日一通電話與原告聯繫﹖在在
              證明被告惡意孤立原告，對原告漠不關心。原告欲寄存證信函表達對
              破碎婚姻之看法時，擔心被告會作出不利原告之舉止，故原告帶女兒
              葉婉儀出國旅遊（詳見前案原證八），而被告事實上早已與原告別居
              二年，原告出國旅遊，又何來「離家出走」﹖
            (丙)證人葉冠瑋證稱：「我與爸爸、媽媽同住期間，我沒有聽過爸爸跟媽
              媽不管他死活的話」云云，尚不得以此推論被告未曾對原告說過：「
              不管你死活」及「讓你自生自滅」的話。蓋證人葉婉儀證稱：「爸爸
              最近有跟我說要接我跟哥哥回奶奶家，不管媽媽的死活，讓她自生自
              滅，是在電話中跟我說的，也在電話中跟我們說過家不像家」等語，
              證人葉冠瑋既未在電話中與被告或葉婉儀一起交談，何能知悉被告有
              無說「不管原告及讓原告自生自滅」的話﹖由上開人證、物證等在在
              顯示原告於前案起訴狀內所主張之事實尚非無據。
      3.被告提出原告於八十五年四月二日所留字條（被證一），據以主張：「原告
        未經被告同意，擅自偽造文書以被告為借款人，並盜用被告印章以被告所有
        之房地設定抵押，向銀行貸得新台幣一四０萬元借與訴外人陳仲仁。」云云
        （見被告答辯狀第四頁），恐與事實有所出入：
        查證人陳仲仁於前案九十年十月廿二日書面陳述理由中記載：「有關原告
          借款予我之實情：原告會借款予我公司週轉有幾個原因：
          ａ、在金錢上，我曾經先前協助過他們（此部份可詢問原告即可得知）。
          ｂ、借款均有支付利息，本人信用與處世為人，原告不曾懷疑。
          ｃ、借貸問題再單純不過，被告竟以〞暗示言語〞翻攪無辜入甕。
          ｄ、本人於八十四年八月發生財務危機，負債達壹億肆仟萬元，原告被波
              及在所難免。為此被告亦於八十五年經委由內湖區公所調解委員會出
              面協調，本人除勇於面對事實，向其夫婦致歉外，當面承諾會負起全
              部責任，償付所欠。
          時至今日，本人已償還債務約玖仟萬元，償還原告部份依償還比率，業已
          匯還（玖拾參萬元），尚剩（肆拾柒萬元）待償。（匯款憑證本人均留底
          保存）。」云云，足證被告當時對於原告與陳仲仁間借貸關係，知之甚稔
          ，否則為何其在八十五年間以自己名義在內湖區公所調解委員會與證人陳
          仲仁協調﹖而非以原告之名義為之﹖
        苟原告盜用告私章擅自偽造文書屬實，則為何八十五年間被告獲悉此事後
          來立即對原告提出任何責難﹖或表示不悅﹖時至五、六年後始稱原告盜用
          私章、偽造文書﹖且原告並未向銀行抵押貸得「新台幣一四０萬元」，此
          部分被告尚應負舉證責任。
        另被證一字據，雖係原告親筆所寫，但尚非被告所稱之「悔過書」云云。
          蓋原告因陳仲仁無法立即清償該借款，精神壓力頗大，導致宿疾憂鬱症病
          發，幻想「陳仲仁隨時他要殺我」，陷入歇斯底里之狀態，有證人陳仲仁
          證稱：「我從未因原告借我壹佰肆拾萬的事而威脅要殺他，那時是被告拿
          給我看這張字條我覺得莫名其妙，後來等原告精神穩定後我問他為什麼要
          寫這個她說他也不知道，在這件事發生後我曾與太太一起去苗栗看過原告
          ，那時原告根本不認識我。」云云（見前案卷第一三０頁），又證人陳義
          芳證稱：「第二次離家回娘家後，我接到娘家的電話我就趕過去問他為甚
          麼精神恍忽，他告訴我他借陳仲仁的錢無法如期還錢，我就與陳先生聯絡
          請他南下商談還款事宜，並要求陳先生當場口頭承諾還款方案並由我們在
          場人見證，那時原告的精神狀況很不好，談完後陳先生就回去而原告就留
          在娘家靜養，至於靜養多久才回去我不記得。」云云（見前案卷第一六０
          頁），由證人陳仲仁、陳義芳目睹「原告當時根本不認識我」及「精神恍
          惚」等情狀以觀，足證原告當時寫字條時確實處於神志不清、精神耗弱之
          狀態，尚不得以該字據認定原告曾有「盜用私章」、「偽造文書」等情事
          。
      4.被告稱：「原告於電話中捏造事實激怒被告，致被告而為被動陳述，按一般
        常人在此情況均無法避免失控而有情緒性反應。何況被告係在原告有前述頗
        多過失情事背景下，而有感而發。綜此，縱認被告被構陷激怒所反應之詞有
        過失，但亦係因原告有諸多過失而生。」云云（見答辯狀第九頁第二行以下
        ），顯與事實有間，按遍查電話譯文全文，尚未發現原告「捏造何事實」﹖
        「以何事激怒被告」﹖被告因何「無法避免失控」﹖及原告如何以「預設之
        詞構陷被告」﹖被告慣用嘲諷、污衊之口吻與原告對話，自電話譯文中一目
        瞭解。
      5.被告稱：「原告未經被告同意將被告投資開設之西藥房自作主張結束，並擅
        自處分剩餘財產。」云云（見答辯狀第八頁第二、三行），亦與事實相悖。
        查兩造於九十年六月間電話對談內容如下：
        原告：「喂！誰呀﹖」
        被告：「喂！有什麼大計劃是嗎﹖」
        原告：「什麼大計劃﹖我已經依你意見把生意結束了。」
        被告：「你不要講，結束了﹖」
        原告：「你不是要處理你的房子嗎﹖」
        被告：「結束了，哦！結束要跟我講呀！」
        原告：「那你不是說要我結束生意嗎﹖」
        被告：「結束要跟我講呀！招牌你拆到哪裡去﹖我可以賣錢欸！」
        原告：「那你要我把生意結束，那你可以處理你的房子啦！」
        被告：「那你就自作主張（客語），自己決定啦﹖」
        原告：「是你叫我生意不要做啦。」
        被告：「是，我是說：如果還要再扯一些很大事情出來哦！沒有必要這樣子
              啦！哦！不會在意什麼東西啦！哦！你要講什麼，你要猜忌人家幹什
              麼、幹什麼，那是你的事情，是你的權利，我不會去管你啦！我自己
              做得正就好了，你不需要猜忌人家幹什麼，你說把責任推給我怎麼樣
              ，怎麼樣，都可以，也是沒問題啦！因為你比較偉大。」
        原告：「我想不是啦！是你自己說的，叫我把生意結束。」
        被告：「哦！你偉大，你很偉大，就是說你很厲害，很能幹，對不對，很能
              幹，很有本事，這樣子，沒關係，你可以這樣做，你認為這樣做就做
              ，把它做哦！你認為可以做，你做，我跟你講，事情後果你要自己負
              責，我跟你講清楚哦！我老實跟你講啦！」（詳見前案原證二）
        由上足證：
        原告係依被告之意見將西藥房生意結束，以便被告處理內湖房子。
        被告雖前後反覆其詞，惟當時其僅在乎「招牌你拆到哪裡去﹖我可以賣錢
          欸！」、「不會在意什麼東西」、「你很偉大」、「很能幹」、「很有本
          事」。
        被告自始至終均未言及其有無投資，及剩餘財產相類之言詞，顯見該西藥
          房係原告一手投資經營，被告對該西藥房之經營根本未曾付出心力或金錢
          ，因被告所經營者為廣告招牌生意，故其所關心者為招牌拆去何處﹖可賣
          錢！其餘西藥房生意如何、收尾結清事宜，均與其無關，否則被告不致所
          言：「事情後果你要自己負責」等語，顯見西藥房之善後事宜與被告毫無
          關聯。」
        況原告如果繼續經營西藥房生意，尚有盈收，一旦結束營業非但須負擔昔
          日貨款，其餘店內存貨尚無法頂出，實屬虧損情形，有何剩餘財產可言﹖
乙、被告方面
  一、訴之聲明
    (一)原告之訴駁回
    (二)若受不利判決，願供擔保，請准免為假執行
    (三)訴訟費用由原告負擔
  二、陳述
    (一)緣原告起訴之訴訟標的無非以民法第一○五六條第一、二項規定：「夫妻之
      一方，因判決離婚而受有損害者，得向有過失之他方請求賠償前項情形，雖非
      財產上之損害，受害人亦得請求相當之金額，但以受害人無過失者為限。」為
      依據。至於事實，則引鈞院九十年婚字第三八○號民事原告請求判決離婚案件
      （以下稱前訴訟）所認定「．．．被告當知縱因細故爭吵亦不應以不堪之言詞
      羞辱、嘲諷或貶抑配偶之人格尊嚴或誣指原告有外遇與男人在外同居，或影射
      原告與其他男人有姦情，被告上開對原告之行為，於客觀上顯已逾夫妻通常所
      能忍受之程受，而達侵害原告人格尊嚴及人身安全之程度，並已達身體及精神
      上不可忍受之虐待，致原告不堪繼續與被告同居．．．」等為據，稱原告有受
      被告不堪同居之虐待之過失等等為理由。
      然細繹該判決所引用之證據，無非均為原告為構陷被告而以預設之詞激怒被告
      後，而加以盜錄之錄音內容，然該些被告被設計激怒所述之詞，縱認有不當有
      過失，但被告所以為此陳述，係因原告有頗多過失行為，致使一般為人夫之人
      在此情況下均可能產生之情緒陳述。故縱認本判決離婚之被告言詞有過失，亦
      因原告之過失而造成，原告請求給付民法第一○五六條之非財產上損害賠償，
      與法律規定要件不符。
    (二)茲謹將原告之前述過失行為，舉證敘明如下：
      1.原告未經被告同意，擅自偽造文書以被告為借款人，並盜用被告印章以被告
        所有之房地設定抵押，向銀行貸得一四○萬元借與訴外人陳仲仁。
        證據：原告為該偽造事所寫之悔過書。
      2.原告與訴外人陳仲仁有交往過密，而非一般正常朋友之交往情形。
        證據如下：
        原告與被告所生之子葉冠偉於九十年十月二十九日在前訴訟鈞院作證如下
          證詞：
          (1)按當庭鈞院先問證人，如果原告與被告不同住，其願與何人住一起，證
            人答：「如果爸爸、媽媽不住在一起，我現在仍然無法下決定要跟誰住
            。」
            由前證人證詞足證，證人對於原告、被告均持平看待，並未受某方影響
            而有偏頗情形，故其證言應真實可信。
          (2)「．．，我爸爸沒有跟我說過我媽媽有外遇的事情，去年六月我國三的
            時候有一天中午聽到媽媽在廚房與別人通話，在媽媽出去後我按重撥鍵
            發現是陳仲仁叔叔的聲音，我只有試過一次，這種情形每隔一、二天晚
            上就會有，而且有時候講到晚上一、二點，但有時媽媽是在跟阿姨講話
            ，這可以從媽媽說話的語氣聽出來，如果是跟陳叔叔講電話，常常是嘻
            嘻哈哈的，如果是跟阿姨講電話則大多數落爸爸的不是 。」
        聲請調查證據：
          請鈞院准向中華電信台灣北區電信分公司調閱原告所使用電話號碼000
          00000電話發話，及訴外人陳仲介使用電話號碼000000000
          0電話發話，自八十九年元月至九十年七月間之國內長途通話明細清單。
      3.原告常有未告知被告，即離家出走，不知去向情形：
        據同前證人於同期日在鈞院證詞：
          「在我國小二年級的時候媽媽沒有跟我們說就不告而別回娘家了，來爸爸
          帶我去醫院找媽媽但沒有找到她，．．第二次是在國小五年級到國中時的
          階段，那次則是因為金錢上的問題，媽媽寫了壹張條就又走了．．．。」
          「第三次則是國三那次，問題一直持續到現在．．．。」
        原告自九十年六月二十日起即無故棄家不知去向，被告因擔心其安危，於
          九十年六月二十五日向台北市政府警察局內湖分局內湖派出所陳報原告失
          蹤，並請警察協尋。嗣經被告到處訪查，發現被告竟居住於當時其太太已
          移民加拿大之蘇宗明在新店達觀山莊之別墅內。
      4.原告未經被告同意將被告投資開設之西藥房自作主張結束，並擅自處分剩餘
        財產。
        證據：原告在前訴訟所提盜錄之譯文。
      5.被告係因工作忙碌及工作地點距家較遠，無法天天返家，但每星期必有數日
        回家，且負擔所有家用豈知原告無法體諒也罷，竟到處向親人散佈不實事
        實，謊稱被告均不回家，不管其死活等等．．．。
        證據：同前證人於同期日在鈞院證詞：
      「爸爸、媽媽的感情是從爸爸離開電信局自行創業後變得比較不好，是因爸
        爸創業初期比較忙，每個星期約回來幾次都比較晚，但會在家過夜．．．。
        」「．．．我與爸爸、媽媽同住期間我沒有聽過爸爸跟媽媽說不管他死活的
        話。」
        綜前證據足證，原告於電話中捏造事實激怒被告，致被告而為被動陳述，按
        一般常人在此情況均無法避免失控而有情緒性反應，何況被告係在原告，有
        前述頗多過失情事背景下，而有感而發。綜此，縱認被告被構陷激怒所反應
        之詞有過失，但亦係因原告有諸多過失而生。據此，本離婚事件，縱鈞院認
        被告有過失，實則兩造均有過失，依法原告並無請求精神上損害賠償之依據
        。
    (三)至於在前訟訴中鈞院曾於九十年十月八日傳訊原告與被告之女兒葉婉儀出庭作
      證，雖有與前證人不同陳述，然因被告在外工作忙碌，葉婉儀與原告相處時間
      較多，顯然原告有對證人灌輸不當之觀念，致其心態早已偏頗原告，此由鈞院
      問其如果父母不同住，其願與誰同住，其答：「如果爸爸、媽媽不住在一起，
      我想跟媽媽住在一起。」得以證明。此與前揭證人葉冠偉答稱：「我現在仍然
      無法下決定要跟誰住。」之不偏頗情形不同。何況葉婉儀所言完全不實，其所
      言實不能採信。
    (四)倘使鈞院仍認就該離婚事件，原告無過失而被告有過失，而被告應依民法第一
      ○五六條負非財產上之損害賠償，惟原告偽造文書以被告房地抵押貸款取得之
      一四○萬元，為侵權行為及不當得利取得之利益，致被告受損害者，被告主張
      該一四○萬元之損害賠償請求權與原告所主張者抵銷之，原告之主張亦無理由
      。
    (五)按「事實審審理法院之方式，民事訴訟法係採直接審理主義，除法律別有規定
      外，法院須以自行調查所得之資料為其判斷基礎」、「法院採用證言，應命證
      人到場以言詞陳述所知事實，命其具結，始能就所為證言，斟酌其能否採用，
      若證人僅提出書面陳述代替證言，或法庭外之錄音紀錄，而未經法院訊問者，
      均不得採為合法之憑證」，最高法院著有七十八年台上字第一九二六號，及八
      十六年台上字第一九三號判決可供參照。查本件原告係據　鈞院九十年婚字第
      三八○號判決請求損害賠償，然該判決所引用之證據之一係依據原告之父與被
      告之電話錄音內容，然：
      1.該電話錄音未經被告同意，顯係非法錄音，依法不得採為證據。
      2.鈞院於前開離婚事件審理時，未調查該錄音帶之真偽，且未傳訊電話中之證
        人（即原告之父）以證明其所言內容之真實性，違背民事訴訟法直接審理原
        則及證據法則，自不得依該錄音譯文為不利於被告之判斷。
      3.綜上論述及參照前開最高法院裁判意旨，鈞院自不得引用以該不合法之電話
        錄音譯文為證據所作成之離婚判決，作為本件判決之基礎。
    (六)次按「民事訴訟法第四百條第一項規定確定判決之既判力，惟於判決主文所判
      斷之訴訟標的，始可發生。若訴訟標的以外之事項，縱令與為訴訟標的之法律
      關係有影響，因而於判決理由中對之有所判斷，除同條第二項所定情形外，尚
      不能因該判決已經確定而認此項判斷有既判力。原判決以所謂「爭點效」之理
      論，認兩造間另案請求返還不當得利事件，對於重要爭點，即系爭借款已否清
      償一節，於確定判決理由中所為之判斷，法院及當事人不得任作相反之判斷或
      主張，不啻謂另件確定判決理由中就當事人間重要之爭執所為之判斷，對本件
      訴訟亦有拘束力，揆之首揭說明，於法自欠允洽」、「除表現主文之訴訟標的
      外，法院於判決理由中就訴訟標的以外之重要爭點，本於當事人辯論之結果已
      為判斷時，除顯然違背法令或當事人已提出新訴訟資料，足以推翻原判斷之情
      形外，於同一當事人就該重要爭點所提起之訴訟中，法院及當事人就該已經法
      院判斷之重要爭點法律關係，皆不得為任何相反之判斷或主張，始符民事訴訟
      法上之誠信原則。是倘該重要爭點未經當事人辯論法院亦未於理由中判斷者，
      於同一當事人間就該重要爭點所提起之訴訟中，當事人即非不得再為主張，法
      院亦非不得予以判決」，最高法院著有八十七年台上字第一○二九號，及八十
      八年台上字第五五七號判決可供參照。
      1.查原告提起本件訴訟所引據之證據（即九十年婚字第三八○號判決）既有前
        述採證上之嚴重瑕疵，鈞院於本件判斷時，自應自行調查證據以明真實。
      2.次查前開鈞院九十年婚字第三八○號判決於理由中之判斷，參照前開最高法
        院八十七年台上字第一○二九號，及八十八年台上字第五五七號判決之意旨
        ，對本件不生既判力，則鈞院於本件裁判時自得不受其拘束。
      3.前開鈞院九十年婚字第三八○號判決於理由中之判斷，未對被告於該案中所
        提出之有利主張一一論斷，即遽為對被告不利之判決，顯有判決不備理由之
        違法，是以前開訴訟判決理由中之主張於本件應不發生爭點效，鈞院仍應自
        行調查證據以明事實之真偽。
丙、木院依職權調閱本院九十年度婚字第三八０號離婚等案卷。
    理      由
一、原告主張兩造原為夫妻，被告於婚姻關係存續中，多次以不堪之言詞羞辱或嘲諷
    原告，甚至於毫無真憑實據之情形下，對原告至親之父親或大姊誣指原告有外遇
    、與男人在外同居，或影射原告與其他男人有姦情，致原告受有不堪同居之虐待
    ，乃訴請本院前以九十年度婚字第三八０號判准與被告離婚確定（下稱前訴訟）
    ，爰依民法第一千零五十六條第二項規定，請求被告給付精神上慰撫金一百萬元
    及法定遲延利息等語。被告則以原告文書，盜用被告印章以原告所有之房地設定
    抵押，向銀行貸得一百四十萬元借與訴外人陳仲仁，原告與訴外人陳仲仁有交往
    過密，非一般正常朋友之交往情形，及常離家出走，不知去向，未經被告同意將
    被告投資開設之西藥房結束，擅自處分剩餘財產，及到處向親人散佈不實事實，
    謊稱被告均不回家，不管其死活等之過失行為云云，資為抗辯。
二、原告於前訴訟主張，被告多次以「管你死活！」、「去死吧！」等言語羞辱原告
    ，並曾於八十七年間獲悉原告在外學習「道路駕駛」時，對原告大聲叱罵：「妳
    那麼愛開車，開出去一定被車撞死！」等語，加以長期動輒對原告辱罵三字經、
    母豬、白痴等語，時而以「你很偉大」、「你很厲害」、「很能幹」、「很有本
    事」、「小孩子不弄好，倒楣是你自己哦！」、「我有義務（照顧原告及葉婉儀
    ）嗎？爛攤子！爛攤子！」「（繳房貸利息）那是你白痴！白痴！白痴你知道嗎
    ﹖」、「（原告稱：『那我是你老婆。』）嘿！不要現在講那麼好聽喔！」、「
    我是丈夫哦？吃裡扒外是你丈夫喔！是你丈夫啦！吃裡扒外？」、「低聲下賤，
    沒有錯啦！繼續搞吧！」、「你爸爸講的：小孩都是你養的，我不照顧，不盡責
    。好，沒有問題，你很偉大，很能幹，很偉大，我看你偉大在哪裡？能幹在哪裡
    ？」、「不要跟我講這些狗屁話」、「不要不承認哦！講這些狗屁話」、「所有
    罪過全部你自己去負責哦！」等言語嘲諷原告，又曾於九十年六月十九日晚上打
    電話予原告大姊楊桂珍指稱：「我知道甲○○與人在山上同居，我就在她樓下，
    包二奶這件事你懂嗎？」等語，又對原告之父楊坤海指稱：「她（指原告）在外
    面有男人」、「她（指原告）打給男人聊天，電話記錄很多，交男人通電話八百
    五十分鐘，在三更半夜」等語，指稱原告有外遇、在外與男人同居，或影射原告
    與其他男人有姦情等事實。而前訴訟之卷證，業經本院於言詞辯論期日提示兩造
    辯論，兩造亦就前案之卷證提出詳盡之意見，則上開卷證資料，自得引為本件之
    證據。經查：
  (一)上開事實，業據原告提出兩造於九十年六月中旬之電話錄音及其譯文、被告與原
    告之父楊坤海於九十年七月三十一日之電話錄音及其譯文為證，被告於本院前訴
    訟審理亦自承其確曾說過上開錄音及其譯文之內容（見前訴訟卷第一二八頁筆錄
    ）。雖被告於本件審理中辯稱上開錄音係非法取得，亦未曾通知原告之父楊坤海
    到庭云云，惟「當事人主張之事實，經他造於準備書狀內或言詞辯論時或在受命
    法官、受託法官前自認者，無庸舉證。」民事訴訟法第二百七十九條第一項定有
    明文，被告於前訴訟既自認上開事實，自無庸再就該錄音之真正等再加以調查。
  (二)證人即兩造所生之女葉婉儀於本院前訴訟九十年十月八日言詞辯論時到場亦證稱
    ：「．．．爸爸、媽媽常常吵架，媽媽會抱怨爸爸不回家，有一年媽媽去學開車
    ，爸爸不高興就說『你那麼愛開車，出去會被車撞死』，爸爸根本沒有住在家裡
    ，偶而回家都是拿一點東西就走．．．爸、媽相處時爸爸常會用言語嘲諷媽媽說
    『你很偉大、你很厲害、你很能幹、你很有本事，小孩子不弄好，倒楣是你自己
    』，我也有聽過爸爸罵媽媽母豬或三字經，爸爸最近有跟我說要接我跟哥哥回奶
    奶家，不管媽媽的死活讓她自生自滅，是在電話中跟我說的」、「我有聽過媽媽
    打電話給爸爸叫他回家，爸爸會說他沒空或以其他理由就掛掉電話」等語，顯見
    被告確係先離家未歸，則原告在此狀況之下，偶有離家之行為，尚不能認為有過
    失。
  (三)證人即原告之大姊楊桂珍於前訴訟上開期日到場證稱：「．．．在九十年六月十
    九日晚上，被告打電話給我，我妹婿告訴我我妹妹與人在山上同居，被告說『我
    就在他的樓下，包二奶這件事你懂嗎？』，我說不能亂講」等語。
  (四)被告雖提出中華電信台灣台北電信分公司國內長途通話明細清單影本一紙，並以
    兩造所生之子葉冠瑋之證詞，證明原告「在三更半夜與他男人通話時間很長」、
    「在深夜與陳仲仁通電話，且通話時間很長」、「與陳仲仁．．．關係匪淺」、
    「交男人通話八五０分鐘，在三更半夜」等情，惟查：
    1.訴外人陳仲仁之行動電話號碼為「0000000000」，業經本院前訴訟
      審理法官於九十年十一月五日言詞辯論時詢明在卷。而觀諸上開通聯記錄，原
      告撥打「0000000000」電話號碼之時間均在白天，或為上午，或為
      下午，無一通在夜晚，遑論被告所指稱之「三更半夜」。且原告與陳仲仁每次
      通話秒數，最短為四秒，最長為五百三十秒（未逾九分鐘），通話之日期為九
      十年六月十三日、十四日、十五日、十七日、十八日，共計二十五次，累計時
      間共為二千一百十八秒（即三十五分零二秒），亦與被告所稱：「交男人通電
      話八百五十分鐘」等語，相距甚遠。
    2.證人陳仲仁於前訴訟九十年十一月五日言詞辯論時到場結證稱：「（提示原告
      家中電話的通聯紀錄並告以要旨，問證人有無如打勾處的通聯？）這是原告與
      我通電話的通聯紀錄，大都是原告希望我早點還他錢的電話，詳細內容我不記
      得了，通話內容通常只有債務的問題」等語，而以上開通話時間及通話次數均
      集中於九十年六月十三日至十八日間（一週內），且通話在白天時段，相互印
      證陳仲仁所稱「通話內容通常只有債務問題」尚無何不當之處。
    3.證人葉冠瑋雖於九十年十一月五日前訴訟言詞辯論時到場證稱：「．．．去年
      六月我國三的時候，有一天中午聽到媽媽在廚房與別人通話，在媽媽出去後，
      我按重播鍵發現是陳仲仁叔叔的聲音，我只有試過一次，這種情形每隔一、二
      天晚上就會有，而且有時候講到晚上一、二點，但有時媽媽是在跟阿姨講話，
      這可以從媽媽說話的語氣聽出來，如果是跟陳叔叔講電話，常常是嘻嘻哈哈的
      ，如果是跟阿姨講電話則大多在數落爸爸的不是」等語，惟其僅有一次有按重
      撥鍵而發現是陳仲仁之聲音，姑不論其是否有誤聽之情形，惟該次原告通電話
      之時間為「中午」，而非「三更半夜」；至於證人葉冠瑋所證稱原告在其他晚
      上通電話之對象，僅係其單憑原告之「說話語氣」所為之個人臆測，尚不得遽
      為原告確曾於三更半夜與陳仲仁通電話或電話交談很久之論據，亦不足以推論
      原告與陳仲仁間有何「關係匪淺」之情事。縱證人葉冠瑋並非故意偏袒被告，
      然其上開證詞既多為其臆測之詞，自仍不得採信。
  (五)又證人葉冠瑋雖於上開期日證稱：「我與爸爸、媽媽同住期間，我沒有聽過爸爸
    跟媽媽不管他死活的話」等語，僅能證明被告於葉冠瑋在場見聞之場合，確未曾
    對原告說不管原告死活的話，惟尚不得據以證明被告從未於葉冠瑋不在場見聞時
    對原告說過上開羞辱或嘲諷之言詞。
  (六)又被告辯以原告未經被告同意，擅自偽造文書以被告為借款人，並盜用被告印章
    以被告所有之房地設定抵押云云，並以其所謂原告所書之悔過書為證。惟查：該
    字條係載「對不起，這一輩子對不起，我回三灣去了，我沒辦法住內湖，陳仲仁
    隨時他要殺我。毀了我。陳仲仁尚欠我壹佰肆萬元以及支票數張。」，依該內容
    觀之，尚不足認定原告有偽造文書之行為，且原告與陳仲仁之借貸行為，亦與被
    告指稱原告與陳仲仁有外遇行為無涉，故被告此項抗辯亦無足採。
  綜上所述，被告確有兩造婚姻關係存續中，以上開言詞羞辱或嘲諷原告，或對原告
  家人指稱原告有外遇或在外與男人同居，或影射原告與其他男人有姦情等事實，而
  被告則未能舉證證明原告有何過失行為。
三、按維護人格尊嚴與確保人身安全，乃世界人權宣言所揭示，並為我國憲法保障人
    民自由權利之基本理念。增進夫妻情感之和諧，防止家庭暴力之發生，以保護婚
    姻制度，亦為社會大眾所期待。而憲法增修條文第十條第六項規定：「國家應維
    護婦女之人格尊嚴，保障婦女之人身安全，消除性別歧視，促進兩性地位之實質
    平等」即在宣示上述理念。此一憲法意旨，於婚姻關係及家庭生活，亦有其適用
    。而民法第一千零五十二條第一項第三款規定，夫妻之一方受他方不堪同居之虐
    待者，得向法院請求離婚，旨在維持夫妻任何一方之人格尊嚴與人身安全，若一
    方受他方不堪同居之虐待，夫妻繼續共同生活之目的，已無可期待，自應許其訴
    請離婚。所謂「不堪同居之虐待」，應就具體事件，衡量夫妻之一方受他方虐待
    所受侵害之嚴重性，斟酌當事人之教育程度、社會地位及其他情事，是否已危及
    婚姻關係之維繫以為斷。若受他方虐待已逾越夫妻通常所能忍受之程度而有侵害
    人格尊嚴與人身安全者，即不得謂非受不堪同居之虐待（司法院大法官釋字第三
    七二號解釋參照）。又夫妻之一方受他方之重大侮辱，如夫誣稱其妻與人通姦，
    使人感受精神上之痛苦致不堪繼續同居者，不得謂非不堪同居之虐待（最高法院
    二十三年上字第六七八號判例參照）。再按夫妻之一方，因判決離婚而受有損害
    者，得向有過失之他方，請求賠償。前項情形，雖非財產上之損害，受害人亦得
    請求賠償相當之金額。但以受害人無過失者為限。民法第一千零五十六條第一項
    、第二項定有明文。本件原告前依被告以不堪之言詞羞辱或嘲諷原告，且於毫無
    真憑實據之情形下，對原告至親之父親及大姊誣指原告有外遇、與男人在外同居
    ，或影射原告與其他男人有姦情，原告受有身體及精神上不可忍受之虐待，致原
    告不堪繼續與被告同居，依民法第一千零五十二條第一項第三款之規定訴請裁判
    離婚，經本院前以九十年度婚字第三八０號判准與被告離婚確定，有本院上開案
    號卷證可稽。原告主張其因離婚所受精神上之痛苦，應由被告賠償原告精神上損
    害賠償一百萬元等情，經核原告為大成高商畢業，現現生化科技藥品之直銷商，
    每月收入約四萬五千元，被告為東南工專畢業，現為三葉廣告公司之負責人，每
    月收入約五萬元，審酌兩造之身分、地位、教育程度、經濟狀況等一切情狀，認
    原告請求被告給付非財產上之損害賠償以三十萬元為適當。又被告以倘使認就該
    離婚事件，原告無過失而被告有過失，而被告應依民法第一○五六條負非財產上
    之損害賠償，惟原告偽造文書以被告房地抵押貸款取得之一百四十萬元，為侵權
    行為及不當得利取得之利益，致被告受損害者，被告主張該一百四十萬元之損害
    賠償請求權與原告所主張者抵銷之云云，惟被告所指原告偽造文書抵押貸款取得
    一百四十萬元之行為，為原告所否認，被告對此部分並無確切證據以資證明，已
    如前述，故被告抗辯其對原告有一百四十萬元之侵權行為或不當得利請求權，即
    不能證明，故其抵銷抗辯亦無理由。從而，原告訴請被告給付，在三十萬元及自
    起訴狀繕本送達翌日即九十一年八月六日起至清償日止，按週年利率百分之五計
    算之利息範圍，為有理由，應予准許，至超過此部分及利息之請求，為無理由，
    應予駁回。兩造陳明願供擔保，聲請宣告假執行或免為假執行，經核原告勝訴部
    分，合於法律規定，爰分別酌定相當之擔保金額宣告之；原告其餘假執行之聲請
    ，因訴之駁回而失所依據，不予准許。
四、據上論結：原告之訴為一部有理由，一部無理由，依民事訴訟法第七十九條但書
    、第三百九十條第二項判決如主文。
中　　　華　　　民　　　國　　九十一　　年　    　十二　　月　　十三　　日
                                    臺灣士林地方法院家事法庭
~B法　　　官　陳麗芬
右為正本係照原本作成。
如對本判決上訴須於判決送達後廿日內向本院提出上訴狀。
中　　　華　　　民　　　國　　九十一　　年　　 　 十二　　月　　十六　　日
~B法院書記官　李明章
